ACORDAO-COMPLETO-2564992

ACÓRDÃO 8493/2022 ATA 42/2022 - SEGUNDA CÂMARA

VISTOS, relatados e discutidos estes autos que tratam de pedido de reexame interposto pela Petrobras, por meio do qual se insurge contra o Acórdão 1758/2022-TCU-Segunda Câmara, o qual, entre outras medidas, considerou o ato de admissão de Fellipe Moreira Silva ilegal e negou-lhe registro;
ACORDAM os Ministros do Tribunal de Contas da União, reunidos em Sessão da 2ª Câmara, ante as razões expostas pelo Relator, e com fundamento nos arts. 32, parágrafo único, 33 e 48, da Lei 8.443/1992, em:
9.1. conhecer do pedido de reexame para, no mérito, negar-lhe provimento; e
9.2. dar ciência desta decisão à recorrente e aos demais interessados.

Pedido de reexame (peças 15-33) interposto pela Petrobras, por meio do qual se insurge contra o Acórdão 2.767/2022TCU2ª Câmara (peça 8), que teve como relator o Excelentíssimo Senhor Ministro-Substituto André Luís de Carvalho.

Segunda Câmara

Petróleo Brasileiro S.A. (Petrobras).

3. Interessados/Responsáveis:
3.1. Interessado: Fellipe Moreira Silva (XXX.253.386-XX).
3.2. Recorrente: Petróleo Brasileiro S.a. (33.000.167/0001-01).

13.1. Ministros presentes: Bruno Dantas (Presidente), Aroldo Cedraz (Relator) e Antonio Anastasia.
13.2. Ministro-Substituto convocado: Marcos Bemquerer Costa.

AROLDO CEDRAZ

Adoto, como Relatório, e transcrevo a seguir a instrução de peça 41, com a qual anuiu o corpo dirigente da Serur (peça 42) , bem como o Ministério Público junto ao Tribunal (peça 43) :
INTRODUÇÃO
1.	Trata-se de pedido de reexame (peças 15-33) interposto pela Petrobras, por meio do qual se insurge contra o Acórdão 2767/2022-TCU-Segunda Câmara (peça 8) , que teve como relator o Excelentíssimo Senhor Ministro-Substituto André Luís de Carvalho.
1.1	A deliberação recorrida apresenta o seguinte teor:
VISTOS, relatados e discutidos estes autos de ato de admissão emitido pela Petróleo Brasileiro S.A. (Petrobras) em prol de Fellipe Moreira Silva;
ACORDAM os Ministros do Tribunal de Contas da União, reunidos em Sessão da 2ª Câmara, nos termos do art. 71, III e IX, da Constituição de 1988, e dos arts. 1º, V, e 39, II, e 45 da Lei n.º 8.443, de 1992, diante das razões expostas pelo Relator, em:
9.1. assinalar a ilegalidade do ato inicial de admissão em favor de Fellipe Moreira Silva (à Peça 3 sob o n.º 28184/2017) , negando-lhe o respectivo registro;
9.2. dispensar o ressarcimento das quantias percebidas indevidamente, mas de boa-fé, em consonância, por analogia, com as Súmulas nos 106 e 249 do TCU, deixando, ainda, de, no presente momento, determinar a imediata cessação do pagamento dos correspondentes salários em respeito à sentença proferida pela Justiça do Trabalho da 18ª Região no âmbito da Ação Ordinária n.º 0010694-89.2016.5.18.0018 com o subsequente trânsito em julgado em 6/6/2018; 
9.3. determinar que, no prazo de 15 (quinze) dias contados da notificação desta deliberação, a Petróleo Brasileiro S.A. (Petrobras) dê ciência da presente deliberação do TCU ao interessado apontado pelo item 9.1 deste Acórdão;
9.4. enviar a cópia do presente Acórdão, com o Relatório e o Voto, à Petróleo Brasileiro S.A. (Petrobras) , para ciência; e
9.5. promover o arquivamento do presente processo (grifos acrescidos) .
HISTÓRICO 
2.		Trata-se de ato de admissão emitido pela Petróleo Brasileiro S.A. (Petrobras) sob as seguintes condições:
2.1.	No âmbito das empresas estatais, a convocação do empregado público celetista ocorreria por meio da correspondente publicação no D.O.U. com vistas a garantir a eficácia do respectivo ato administrativo; tendo o gestor de pessoal evidenciado, no entanto (Peça 3) , que a referida convocação teria sido extemporaneamente promovida em virtude da correspondente decisão judicial transitada em julgado, em 6/6/2018, proferida pela Justiça do Trabalho da 18ª Região no âmbito da Ação Ordinária n.º 0010694-89.2016.5.18.0018.
2.2.	Ocorre, contudo, que, a despeito do trânsito em julgado da sentença favorável ao aludido interessado, o referido ato de admissão emitido pela Petrobras não poderia ser apreciado pela legalidade em sintonia com a jurisprudência fixada pelo TCU a partir, por exemplo, do Acórdão 16455/2021-TCU-Segunda Câmara, pois a aludida ação não teria sido ajuizada dentro do prazo de validade do concurso público.
ADMISSIBILIDADE
3.	Reitera-se o exame de admissibilidade efetuado pelo Sar/Serur (peça 34) , ratificado pelo Excelentíssimo Senhor Ministro-Relator Aroldo Cedraz (peça 37) , que concluiu pelo conhecimento do pedido de reexame, com fundamento no artigo 48 da Lei 8.443/1992, c/c os artigos 285 e 286, parágrafo único, do RI/TCU, suspendendo-se os efeitos dos subitens 9.1 e 9.2 (segunda parte) do Acórdão 2767/2022-TCU-Segunda Câmara.
EXAME DE MÉRITO
             Delimitação
4.1	Constitui objeto do presente recurso definir se o Acórdão 2767/2022-TCU-Segunda Câmara feriu a coisa julgada.
5. Da coisa julgada
5.1.	A recorrente aduz que o acórdão ora recorrido feriu a coisa julgada, com base nos seguintes argumentos:
5.2.	O Sr. Fellipe Moreira Silva e outros, em 18/04/2016 (Anexo 01) , ajuizaram a Ação n° 0010694-89.2016.5.18.0018 em face da Companhia, que tramitou na 18ª Vara do Trabalho de Goiânia, aduzindo, em síntese, terem sido aprovados no concurso público para o cargo de Engenheiro de Processo Júnior.
5.3.	A referida convocação teria sido extemporaneamente promovida em virtude da correspondente decisão judicial transitada em julgado, em 6/6/2018.
5.4.	É de se observar que a jurisprudência do TCU tem apresentado uma consistente evolução quanto a este tema.
5.5.	Por exemplo, no Acórdão 11551/2021-TCU-Primeira Câmara, considerou-se legal para fins de registro ato de admissão de empregado do Banco do Brasil S.A. mesmo tendo sua nomeação ocorrido após o exaurimento da validade do processo seletivo.
5.6.	Nessa linha, emitiu-se enunciado segundo o qual "considera-se legal, concedendo-se o respectivo registro, o ato de nomeação ou contratação decorrente de sentença judicial transitada em julgado em ação de escopo restrito, desde que ajuizada dentro do prazo de validade do concurso público, não importando se a admissão de pessoal se efetivou após o exaurimento da validade do certame".
5.7.	O único ponto que, de acordo com o entendimento supra, impediria a legalidade do ato é o mero fato de o respectivo processo ter sido ajuizado após o fim do prazo do certame, o que, reitera-se, foi o fundamento utilizado pelo Ministro Relator do Acórdão 2767/2022-TCU-Segunda Câmara para entender pela ilegalidade do ato.
5.8.	Entretanto, esse posicionamento não deve prosperar.
5.9.	Isso porque o Acórdão 99/2022-TCU-Segunda Câmara flexibilizou a jurisprudência da Corte Federal de Contas, ao avaliar não ser relevante que a ação judicial tenha sido ajuizada fora do prazo de validade do concurso público.
5.10.	Nessa linha também versou o recente Acórdão 2044/2022-TCU-Segunda Câmara em outro caso referente à Petrobras, cujo respectivo Ministro Relator ressaltou que o ponto mais importante é a irreversibilidade da decisão judicial e não se o ajuizamento se deu após o prazo de validade do concurso público.
5.11.	Portanto, o simples fato de o Sr. Fellipe Moreira Silva e outros terem ajuizado a Ação n° 0010694-89.2016.5.18.0018 após findo o prazo do processo seletivo ao qual fizeram referência não é um elemento a afastar a legalidade do respectivo ato de admissão, conforme a mais hodierna jurisprudência desse Tribunal.
Análise
5.12.	No que tange à oscilação da jurisprudência deste Tribunal acerca da matéria ora em reexame, é sobremodo importante considerar as lúcidas ponderações do Excelentíssimo Senhor Ministro-Substituto Augusto Sherman, por ocasião da apreciação do TC Processo 024.983/2021-7 (Acórdão 3891/2022-TCU-Primeira Câmara, Sessão de 19/7/2022) :
2.	As análises empreendidas na fase de instrução sinalizaram a irregularidade caracterizada pela contratação do empregado em questão após a expiração do prazo do concurso público regido pelo Edital 02 - BB de 10/12/2013, relativo ao processo de seleção externa 2013/002 (enquanto a validade do certame expirou em 8/5/2016, a admissão do interessado ocorreu em 11/12/2017) , com fundamento em decisão judicial proferida, em 16/11/2017, nos autos da Reclamatória Trabalhista 0000641-52.2016.5.19.0008, que tramitou na 8ª Vara do Trabalho de Maceió. Verificações adicionais revelaram que referida deliberação, que deu provimento a pedido do interessado relativo a seu direito à convocação para exames médicos e consequente contratação, transitou em julgado em 25/10/2018.
3.	Diante desse quadro e considerando: (a) que a admissão após a expiração do prazo do correspondente concurso público, ainda que com amparo em decisão judicial transitada em julgado, contraria disposições contidas no art. 37, inc. III, da Constituição Federal; (b) o princípio da independência das instâncias, por força do qual o TCU pode decidir de forma autônoma sobre as questões que lhe são afetas; e (c) a competência privativa desta Corte de Contas para, com fulcro no inc. III do art. 71 da CF/1988, pronunciar-se quanto à legalidade dos atos de admissão, a Sefip manifestou-se no sentido de que o ato em tela fosse considerado ilegal, com negativa de registro, sem prejuízo de que, em respeito à sentença judicial, a relação contratual seja mantida.
4.	O encaminhamento alvitrado pela unidade técnica, com que se pôs de acordo o Ministério Público junto a esta Casa, alinha-se ao entendimento extraído do Acórdão 1106/2020-TCU-Plenário e a reiterada jurisprudência sobre o tema nesta Corte. Em sentido similar, ademais, podem ser encontradas diversas deliberações envolvendo admissões da Empresa Brasileira de Correios e Telégrafos (tais como, na 1ª Câmara os Acórdãos 8610/2021, Relator Ministro-Substituto Weder de Oliveira, 8703/2021, de minha relatoria, e 13432/2021, Relator Ministro Walton Alencar Rodrigues, e na 2ª Câmara os Acórdãos 5087/2021, Relator Ministro Raimundo Carreiro, 12428/2021, Relator Ministro Aroldo Cedraz, e 15290/2021, Relator Ministro-Substituto André de Carvalho) e da Caixa Econômica Federal (tais como, na 1ª Câmara os Acórdãos 13334/2021, Relator Ministro Benjamin Zymler, 13400/2021, de minha relatoria, e 13431/2021, Relator Ministro Walton Alencar Rodrigues, e na 2ª Câmara os Acórdãos 12426/2021, Relator Ministro Aroldo Cedraz, 16447/2021, Relator Ministro Raimundo Carreiro, e 18135/2021, Relator Ministro-Substituto André de Carvalho) .
5.	A abundante reiteração de decisões nesse sentido motivou, inclusive, que, nos termos do entendimento explicitado por meio do Acórdão 1414/2021-TCU-Plenário (Ministro Walton Alencar Rodrigues) , os atos na situação em tela pudessem passar a ser apreciados via relação, na forma do art. 143, inciso II, do Regimento Interno do TCU, conforme podem ser apontados exemplos de julgados de atos dos Correios (tais como, na 1ª Câmara o Acórdão 18126/2021, de minha relatoria, e na 2ª Câmara os Acórdãos 12554/2021, Relator Ministro Augusto Nardes, e 14908/2021, Relator Ministro-Substituto Marcos Bemquerer) , da Caixa (tais como, na 1ª Câmara os Acórdãos 12035/2021, 12036/2021 e 12037/2021, Relator Ministro-Substituto Marcos Bemquerer, e na 2ª Câmara os Acórdãos 18447/2021 e 18160/2021, Relator Ministro Augusto Nardes, e 14907/2021, Relator Ministro-Substituto Marcos Bemquerer) e do Banco do Brasil (tais como, na 1ª Câmara os Acórdãos 11138/2021 e 11727/2021, Relator Ministro Vital do Rêgo, e 14361/2021, Relator Ministro Jorge Oliveira) .
6.	Em função do referido quadro de precedentes, cheguei a elaborar minuta de acórdão na mesma linha sugerida pela unidade instrutiva, ainda que com o esclarecimento de que o vínculo em questão poderia prevalecer, posto que suportado por decisão judicial transitada em julgado, submetendo o feito à deliberação deste Colegiado na Sessão do último dia 7/6/2022. Na oportunidade, no entanto, a representante do Banco do Brasil S.A., ao proferir sustentação oral, argumentou que o encaminhamento alvitrado pela unidade instrutiva se encontraria em dissonância com a mais recente jurisprudência desta Corte, em que atos de admissão em situação similar estariam sendo apreciados pela legalidade, circunstância que motivou-me a retirar o processo da pauta de julgamento, com vistas a melhor examinar a questão.
7.	Com efeito, em deliberações recentes, em especial a partir do exame de embargos de declaração apresentados pelo Banco do Brasil (ainda que não exclusivamente nessa hipótese) , começaram a surgir deliberações, a exemplo, na 1ª Câmara dos Acórdãos 11551/2021 e 2501/2022, Relator Ministro Jorge Oliveira, e 2527/2022, Relator Ministro Weder de Oliveira, e na 2ª Câmara dos Acórdãos 16455/2021, 18103/2021 e 18104/2021, Relator Ministro-Substituto Marcos Bemquerer, 17219/2021, 18131/2021 e 2293/2022, Relator Ministro-Substituto André de Carvalho, 2036/2022, 2044/2022 e 2045/2022, Relator Ministro Augusto Nardes, e 2059/2022, Relator Ministro Bruno Dantas, em que os atos de admissão após a prazo de validade do concurso passaram a ser considerados legais, autorizando-se seu registro. Em linhas gerais, referidos julgados apontaram, como aspectos que justificariam a distinção daqueles atos em relação aos precedentes antes mencionados, os seguintes:
	a) a ação foi ajuizada dentro do prazo de validade do concurso público;
	b) a decisão trabalhista teve "escopo restrito", sendo ausente "o caráter de generalidade", pois não estendeu a validade do certame, e sim determinou a "convocação do autor para os exames médicos e, acaso constatada sua aptidão, a consequente nomeação" para o emprego em que foi aprovado em concurso;
	c) a sentença favorável ao interessado transitou em julgado, adquirindo grau de imutabilidade e de assentamento definitivo do direito discutido, caracterizando, assim, a hipótese de irreversibilidade da contratação, haja vista a impossibilidade de revogação da ordem judicial.
8.	No entanto, mesmo diante de tais pronunciamentos, continuaram a ser prolatados julgados em sentido distinto, em que se persiste na tese de declarar tais atos ilegais, com negativa do respectivo registro, a exemplo, na 1ª Câmara, dos Acórdãos 15163/2021, 15164/2021, 15165/2021 e 15166/2021, Relator Ministro Vital do Rêgo, em que os embargos interpostos pelo Banco do Brasil S.A. foram abordados nos seguintes termos:
"Em síntese, o Banco do Brasil apresenta os seguintes argumentos:
- há contradição e obscuridade na decisão embargada em razão não considerar que o ato de admissão levado a registro do Tribunal é decorrente de decisão judicial transitada em julgado;
- alega que o Banco não pode ser punido, tendo um ato considerado ilegal em razão do cumprimento de ordem judicial, emanada por autoridade competente e ausente de vícios;
- aduz que há omissão na decisão embargada, já que ela não prevê quais as consequências da declaração de ilegalidade do ato de admissão pelo Tribunal;
- sustenta que, por mais que o Banco acate a decisão proferida por essa Corte de Contas, restam dúvidas a respeito do seu alcance, as quais precisam ser elucidadas;
- assevera que o TCU deve se manifestar sobre a manutenção do contrato de trabalho (continuidade do vínculo empregatício com o Banco do Brasil) e, além disso, que esclareça a respeito dos demais efeitos dele decorrentes como, por exemplo, pagamento das remunerações devidas em contraprestação à efetiva prestação de serviços decorrentes da manutenção do contrato de trabalho, progressão na carreira, etc.
II
A despeito dos argumentos apresentados, o apelo manejado pelo embargante não tem o condão de promover alteração na parte dispositiva do acórdão embargado, pelas razões que passo a expor.
Observo, de início, que o art. 71, inciso III, da CF/1988 estipula a competência constitucional privativa desta Casa para, com exclusividade, apreciar a legalidade dos atos de admissão. Senão vejamos:
'art. 71. O controle externo, a cargo do Congresso Nacional, será exercido com o auxílio do Tribunal de Contas da União, ao qual compete:
 (...) 
III - apreciar, para fins de registro, a legalidade dos atos de admissão de pessoal, a qualquer título, na administração direta e indireta, incluídas as fundações instituídas e mantidas pelo Poder Público, excetuadas as nomeações para cargo de provimento em comissão, bem como a das concessões de aposentadorias, reformas e pensões, ressalvadas as melhorias posteriores que não alterem o fundamento legal do ato concessório.'
Anoto que, no ordenamento pátrio, vige o princípio da independência das instâncias. Significa dizer que o TCU exerce a sua jurisdição independentemente das demais esferas (civil, penal, trabalhista, tributária, etc.) . Nesse sentido, são diversos os precedentes nesta Casa, a exemplo dos Acórdão 406/1999-TCU-Segunda Câmara, 436/1994 - 1ª Câmara e 6/1996 - 1ª Câmara.
Não há, portanto, óbice para que esta Corte de Contas se manifeste pela ilegalidade da admissão em questão, realizada pelo Banco do Brasil, ainda que lastreada em decisão judicial transitada em julgado, pois, no mérito acerca da discussão de fundo, esta Corte de Contas entende que a validade de um concurso público pode ser de, no máximo, quatro anos, consoante o art. 37, inciso III, da CF/1988:
'Art. 37. A administração pública direta e indireta de qualquer dos Poderes da União, dos Estados, do Distrito Federal e dos Municípios obedecerá aos princípios de legalidade, impessoalidade, moralidade, publicidade e eficiência e, também, ao seguinte:
 (...) 
 III - o prazo de validade do concurso público será de até dois anos, prorrogável uma vez, por igual período.'
Por óbvio a decisão desta Corte de Contas não pode se sobrepor a uma decisão proferida pelo Poder Judiciário. Exatamente por essa razão que o TCU, no exercício da competência dada pelo art. 71, inciso III, da CF/1988, considerou ilegal a admissão em epígrafe, promovida pelo Banco do Brasil, deixando de expedir-lhe determinações.
Em outras palavras, esta Corte de Contas observou que o Banco do Brasil seguiu o comando proferido pelo Poder Judiciário, já que o que vale, de fato, é o efeito produzido pela decisão judicial transitada em julgado. Por tal razão, na prática, a decisão embargada proferida pelo TCU não tem nenhuma repercussão no contrato de trabalho firmado com a interessada, que se encontra resguardado, de forma definitiva, pela coisa julgada. Portanto, não há que se cogitar a omissão sustentada pelo embargante, já que esta Corte atuou nos exatos limites de sua competência, respeitando a decisão judicial, que já transitou em julgado.
Ademais, o fato de este Tribunal ter considerado ilegal a admissão em epígrafe não significa que, com esta decisão, esteja condenando a atuação do embargante, já que o Banco do Brasil S.A. promoveu a contratação em obediência à decisão judicial transitada em julgado, proferida nos autos da Reclamatória Trabalhista 0000551-76.2014.5.10.0004 (que tramitou na 4ª Vara do Trabalho de Brasília) . O que se fez foi assentar, no mérito e dentro da competência que cabe ao TCU, a discordância desta Corte quanto a uma contratação que ocorreu em prazo superior ao tempo máximo de validade de um concurso público previsto pela Constituição.
Quanto ao precedente desta primeira câmara apontado nos memoriais de peça 18, observo que, conquanto a referida decisão tenha concluído pela legalidade da admissão, a consequência prática daquela decisão e do acórdão ora embargado são exatamente iguais, uma vez que as respectivas decisões judiciais transitadas em julgado em cada caso, resguardam de forma definitiva os contratos de trabalho dos respectivos interessados.
Em conclusão, reafirmo que, no caso dos autos, esta Corte de Contas observou o cumprimento, pelo Banco do Brasil, do comando judicial que determinou a contratação, sem, no entanto, renunciar à sua competência privativa para apreciar a legalidade do ato de admissão, mantendo, no caso dos autos, o entendimento no sentido de que a admissão promovida pelo embargante, a despeito de ser fundada em decisão judicial transitada em julgado, é ilegal."
9.	Também em Sessão da 1ª Câmara, nos Acórdãos 18359/2021 e 18360/2021, por proposta do Relator, Ministro Walton Alencar Rodrigues, a apreciação originária de atos de admissão fora do prazo de validade do concurso do Banco do Brasil foi por sua ilegalidade, com negativa do correspondente registro, sendo que, nesses casos, além do esclarecimento a respeito dos limites da decisão deste Tribunal constarem do voto condutor, parte dele também se fez presente no acórdão adotado:
		No voto condutor:
"Como bem evidenciado pela unidade instrutora, o presente ato de admissão decorreu de decisão judicial proferida pela Primeira Turma do Tribunal Regional do Trabalho da 3ª Região, em sede de Recurso Ordinário (Processo ...) , que determinou que o Banco do Brasil convocasse o interessado para a realização de exames médicos admissionais e, caso lograsse êxito, procedesse na sequência à sua contratação. Referida decisão judicial foi exarada em ... e transitou em julgado em ...
Da análise do formulário de peça 3, conclui-se que o concurso público teve a sua validade encerrada em .... Por sua vez, o interessado foi contratado em ... Desse modo, o ato de admissão viola o art. 37, inciso III, da Carta Magna, motivo pelo qual deve ser julgado ilegal, com negativa de seu registro, nos termos propostos pela unidade técnica.
A despeito de considerar o ato ilegal e negar-lhe registro, esclareço que a presente deliberação não possui, por óbvio, o condão de se sobrepor à decisão proferida pelo Poder Judiciário. Por esse motivo, não serão expedidas determinações à entidade de origem para a interrupção dos pagamentos, tampouco para a cessão do vínculo contratual, em observância à decisão judicial que ordenou a admissão do interessado pelo Banco do Brasil.
Por essas razões, julgo ilegal o presente ato de admissão, negando-lhe registro, sem prejuízo de que a relação contratual seja mantida, visto que se encontra amparada por decisão judicial transitada em julgado." 
	No acórdão adotado:
"9.1. considerar ilegal o ato de admissão emitido em favor de ... (CPF ...) , negando-lhe registro;
9.2. esclarecer à entidade de origem que a presente admissão poderá ser mantida, em razão de estar amparada por decisão judicial transitada em julgado."
10.	Julgados ainda mais recentes, da relatoria do Ministro Benjamin Zymler, continuam a resultar em deliberações (a exemplo dos Acórdãos 2693/2022, 2822/2022, 2839/2022, 3034/2022, 3268/2022 e 3270/2022, todos da 1ª Câmara) em que atos de admissão de pessoal, ainda que amparados por decisões judiciais transitadas em julgado, são apreciados pela ilegalidade, sob o argumento de que constituiriam hipótese distinta daquela tratada no Acórdão 1106/2020-TCU-Plenário, em que o Ministério Público do Trabalho obteve judicialmente a prorrogação dos prazos de validade dos concursos por tempo indeterminado, posto decorrerem de sentenças prolatadas sobre ações individuais em que se conseguiu decisão favorável mesmo diante da inexistência de interesse público, criação formal da vaga e previsão orçamentária específica para a contratação.
11.	Ou seja, ainda que se possa apontar o surgimento de deliberações dissonantes em relação à jurisprudência anteriormente vigente nesta Corte e que orientou a elaboração de minha proposta anterior, também é possível constatar que a nova tendência, no sentido de julgar atos como o aqui examinado pela legalidade, está longe de corresponder a posição predominante e pacífica deste Tribunal, mesmo que o exame se restrinja a pronunciamentos desta 1ª Câmara.
12.	De minha parte, preliminarmente e com as devidas vênias aos entendimentos diversos, não considero que a busca de solução para tal divergência esteja no exame, por esta Corte de Contas, de aspectos externos ou internos da decisão judicial que fundamentou a emissão do ato de admissão. De um lado, por entender não ser papel deste Tribunal o exame quanto à correção, ou não, de deliberações emanadas pelo Poder Judiciário. De outro, em função de vislumbrar que, ainda que venha a concluir pela invalidade do julgado, ele não poderá adotar providência prática alguma que a contrarie. No fim das contas, portanto, no que se refere ao exercício das competências deste Tribunal, avalio que o exame deva-se restringir à verificação quanto ao caráter de irreversibilidade, ou não, do provimento judicial que amparou o ato apreciado, prosseguindo-se com o exame quanto aos fundamentos deste último.
13.	Prosseguindo e embora também reconhecendo que, especificamente no caso dos atos de admissão fora da validade do correspondente concurso amparados por decisão judicial transitada em julgado, os julgamentos pela legalidade ou pela ilegalidade têm consequências práticas idênticas, filio-me à corrente que defende que tais atos devam ser considerados ilegais, tendo em vista o princípio da independência das instâncias, a competência privativa desta Corte para pronunciar-se sobre a legalidade de atos de admissão e o aspecto de as contratações em questão se haverem verificado após o encerramento do prazo de validade do respectivo concurso. Ao assim proceder, este Tribunal continua a exercer sua competência constitucional como de costume quando de outros feitos similares, quanto a pronunciar-se quanto à legalidade do ato, a partir da verificação da atuação dos agentes públicos quanto à sua execução (inclusive quanto a se os limites do pronunciamento judicial foram respeitados) , apenas com o cuidado de não emitir comandos ao órgão ou ente jurisdicionado que possam implicar afronta ao comando judicial (grifos acrescidos) .
5.13.	É tamanha a importância das considerações supracitadas, que foi elaborado o seguinte enunciado de jurisprudência selecionada:
Considera-se ilegal, negando-lhe registro, ato de admissão efetuado fora da validade do correspondente concurso, ainda que amparado por decisão judicial transitada em julgado, tendo em vista o princípio da independência das instâncias e a competência constitucional privativa do TCU para apreciar a legalidade dos atos admissionais (art. 71, inciso III, da Constituição Federal) , devendo, no entanto, ser mantidos os efeitos da admissão.
5.14.	Em virtude dessas considerações, vale dizer que não há razões para este Tribunal modificar o acórdão recorrido, eis que, ao mesmo tempo em que respeita o deliberado na Justiça, mantém o entendimento rigoroso deste Tribunal, no sentido de que a validade de um concurso público pode ser de, no máximo, quatro anos, consoante o art. 37, inciso III, da CF/1988. 
5.15.	De fato, observa-se que os juízes são independentes e somente se submetem à lei, e não à jurisprudência. Sobre o tema, traz-se à colação a doutrina de Jorge Luiz Souto Maior e Valdete Souto Severo:
 (...) o juiz tem o dever de se rebelar, de reagir, de não ceder, de reafirmar a sua independência, pois é isto que a humanidade, que debruçou sobre o direito toda a regulação das relações de poder, espera dele. Um juiz que, por conveniência, se curva ao entendimento de outros juízes, proferindo decisões contrárias à sua convicção jurídica; que, por comodidade, aplica uma lei que fere a Constituição ou algum preceito dos direitos humanos ou direitos fundamentais; que, por receio de qualquer natureza ou medo, acaba cumprindo uma "ordem" ilegal; ou que, meramente, se abstém de "denunciar" as ameaças que sofra com relação à sua independência; que não exerce com liberdade e responsabilidade as suas atribuições, deixa de ser digno da função que exerce, perde, enfim, na essência, a designação de um autêntico magistrado e quem perde com isto é toda a sociedade (in O Processo do Trabalho como instrumento do Direito do Trabalho e as ideias fora de lugar do Novo CPC. São Paulo: LTr, 2015, p. 107-108) 
5.16.	É de se ponderar que a negativa de provimento do presente recurso não traz prejuízo ao interessado, uma vez que se mantém o cuidado de não emitir comandos ao ente jurisdicionado que possam implicar afronta ao decidido na Justiça. 
5.17.	Por conseguinte, é de se negar provimento ao presente recurso. 
CONCLUSÃO
6.	Da análise de mérito, conclui-se que o Acórdão 2767/2022-TCU-Segunda Câmara não feriu a coisa julgada. 
6.1.	Por conseguinte, deve-se negar provimento ao presente recurso.
PROPOSTA DE ENCAMINHAMENTO
7.	Ante o exposto, submetem-se os autos à consideração superior, propondo-se, com fundamento no art. 48 da Lei 8.443/1992:
a) conhecer do recurso e, no mérito, negar-lhe provimento;
b) informar a recorrente e demais interessados do acórdão a ser proferido, destacando que o relatório e o voto que o fundamentam podem ser acessados por meio do endereço eletrônico www.tcu.gov.br/acordaos.
	É o Relatório.

Eduardo Luiz Ferreira Araújo de Souza (54.217/OAB-DF), representando Petróleo Brasileiro S.A.

Procuradora-Geral Cristina Machado da Costa e Silva.

ADMISSÃO DE PESSOAL. PUBLICAÇÃO DO ATO DE ADMISSÃO PRATICADO, APÓS O PRAZO DE VALIDADE DO CORRESPONDENTE CONCURSO PÚBLICO, A PARTIR DE DECISÃO JUDICIAL TRANSITADA EM JULGADO. AÇÃO JUDICIAL PROPOSTA APÓS O PRAZO DE VALIDADE DO CERTAME. ILEGALIDADE DO ATO. NEGATIVA DE REGISTRO. COMUNICAÇÃO. PEDIDO DE REEXAME. ARGUMENTOS INCAPAZES DE ALTERAR O ACÓRDÃO RECORRIDO. NEGATIVA DE PROVIMENTO.

ATOS DE ADMISSÃO (ADS)

Secretaria de Recursos (Serur); Secretaria de Fiscalização de Integridade de Atos e Pagamentos de Pessoal e de Benefícios Sociais (Sefip).

Cuidam os autos de Pedido de Reexame interposto pela Petrobras, por meio do qual se insurge contra o Acórdão 2767/2022-TCU-Segunda Câmara, rel. Ministro-Substituto André Luís de Carvalho, o qual, entre outras medidas, considerou o ato de admissão de Fellipe Moreira Silva ilegal e negou-lhe registro.
O presente ato de admissão foi considerado ilegal uma vez que o ato, a despeito do trânsito em julgado da sentença favorável ao interessado, não poderia ser apreciado pela legalidade tendo em vista que a aludida ação não teria sido ajuizada dentro do prazo de validade do concurso público, como estabelece a jurisprudência do TCU, a exemplo do Acórdão 16455/2021-TCU-Segunda Câmara, de relatoria do Ministro-Substituto Marcos Bemquerer Costa.
Preliminarmente, ratifico o exame de admissibilidade despachado por mim nestes autos, uma vez que o recurso apresentado atende aos requisitos pertinentes à espécie.
Em suma, a recorrente aduz que o acórdão ora recorrido feriu a coisa julgada, e cita o Acórdão 11551/2021-TCU-Primeira Câmara, ocasião em que um ato de admissão de empregado do Banco do Brasil S.A. foi considerado legal, mesmo tendo sua nomeação ocorrido após o exaurimento da validade do processo seletivo.
Observa, ainda, que a única diferença seria o fato de o processo que beneficia o interessado ter sido ajuizado após o fim do prazo do certame.
A Secretaria de Recursos propõe não acolher o recurso, ao entender que não há ajuste a ser feito na decisão atacada. O Ministério Público junto ao TCU acompanha esse entendimento. 
Feito esse breve introito, anuo à proposta alvitrada pela unidade técnica, endossada pelo Parquet especializado, e adoto os fundamentos e argumentos reproduzidos no Relatório precedente como minhas próprias razões de decidir, sem prejuízo dos breves comentários a seguir.
De fato, esta Corte já se debruçou sobre a matéria inúmeras vezes, tendo sido elaborado o seguinte enunciado de jurisprudência selecionada:
Considera-se ilegal, negando-lhe registro, ato de admissão efetuado fora da validade do correspondente concurso, ainda que amparado por decisão judicial transitada em julgado, tendo em vista o princípio da independência das instâncias e a competência constitucional privativa do TCU para apreciar a legalidade dos atos admissionais (art. 71, inciso III, da Constituição Federal) , devendo, no entanto, ser mantidos os efeitos da admissão.
Além disso, o fato mencionado pela recorrente sobre o processo ter sido ajuizado após o fim do prazo do certame constitui óbice ao julgamento pela legalidade do ato, como disposto no citado Acórdão 16.455/202-TCU-1ª Câmara, quando foram explicitadas condições para o TCU consignar, excepcionalmente, a legalidade da admissão após findo o prazo do concurso (Ministro-Relator Marcos Bemquerer Costa) : (a) a ação ser sido ajuizada dentro do prazo de validade do concurso público; (b) a sentença favorável ao interessado ter transitado em julgado, adquirindo o grau de imutabilidade pelo definitivo acertamento sobre o direito subjetivo; (c) a decisão trabalhista contar com o "escopo restrito", não estando submetida à eventual "generalidade"; e (d) a irreversibilidade da aludida contratação de pessoal estar fixada ante a impossibilidade de revogação da correspondente ordem judicial.
Dado que a condição (a) não foi cumprida no presente caso, resta negar provimento ao recurso.
	Ante o exposto, incorporo os pareceres da unidade técnica reproduzidos no Relatório precedente, endossados pelo Parquet, como razões de decidir, entendo que o Pedido de Reexame deve ser negado e VOTO para que o Tribunal adote a minuta de deliberação que submeto a este Colegiado.
	TCU, Sala das Sessões, em 6 de dezembro de 2022.
AROLDO CEDRAZ 
Relator